臺灣臺北地方法院民事裁定　　　　　 99年度消債抗字第100號
抗　告　人　萬泰商業銀行股份有限公司
法定代理人　盧正昕
抗　告　人　台新國際商業銀行股份有限公司
法定代理人　吳清文
抗　告　人　臺灣銀行股份有限公司
法定代理人　張明道
訴訟代理人　廖鴻演
抗　告　人　大眾商業銀行股份有限公司
法定代理人　陳建平
抗　告　人　國泰世華商業銀行股份有限公司
法定代理人　江國華
相　對　人　莊碧瑛
上列抗告人因消費者債務清理事件聲請免責，對於中華民國98年
7月16日本院98年度消債聲字第43號裁定提起抗告，本院裁定如
下：
    主  文
原裁定廢棄。
相對人不免責。
抗告程序費用由抗告人負擔。
    理  由
一、按法院為終止或終結清算程序之裁定確定後，除別有規定外
    ，應以裁定免除債務人之債務。又法院裁定開始清算程序後
    ，債務人有薪資、執行業務所得或其他固定收入，而普通債
    權人之分配總額低於債務人聲請清算前2年間，可處分所得
    扣除自己及依法應受其扶養者所必要生活費用之數額者，法
    院應為不免責之裁定，但債務人證明經普通債權人全體同意
    者，不在此限。又債務人有下列各款情形之一者，法院應為
    不免責之裁定，但債務人證明經普通債權人全體同意者，不
    在此限：（一）於7年內曾依破產法或本條例規定受免責；
    （二）隱匿、毀損應屬清算財團之財產，或為其他不利於債
    權人之處分；（三）捏造債務或承認不真實之債務；（四）
    因浪費、賭博或其他投機行為，致財產顯然減少或負擔過重
    之債務，而生開始清算之原因；（五）於清算聲請前1年內
    ，已有清算之原因，而隱瞞其事實，使他人與之為交易致生
    損害；（六）明知已有清算原因之事實，非基於本人之義務
    ，而以特別利於債權人中之一人或數人為目的，提供擔保或
    消滅債務；（七）隱匿、毀棄、偽造或變造帳簿或其他會計
    文件之全部或一部，致其財產之狀況不真確；（八）故意於
    財產及收入狀況說明書為不實之記載，或有其他故意違反本
    條例所定義務之行為。消費者債務清理條例（以下簡稱消債
    條例）第132條、第133條、第134條分別定有明文。復參諸
    消債條例之立法目的，在於使陷於經濟上困境之消費者，得
    分別情形依該條例所定重建型債務清理程序（即更生程序）
    或清算型債務清理程序（即清算程序）清理債務，藉以妥適
    調整其與債權人及其他利害關係人之權利義務關係，保障債
    權人之公平受償，並謀求消費者經濟生活之更生機會，從而
    健全社會經濟發展；消費者依清算程序清理債務，於程序終
    止或終結後，為使其在經濟上得以復甦，以保障其生存權，
    除另有上述消債條例第133條、第134條所規定不予免責之情
    形外，就債務人未清償之債務採免責主義（消債條例第1條
    、第132條立法目的參照）。
二、抗告意旨略以：
（一）萬泰商業銀行股份有限公司部分：
      相對人自88年12月29日起開始動用現金卡，當日即提領新
      臺幣（下同）7萬元，89年總計提領6萬元、90年總計提領
      23萬、91年總計提領45.5萬、92年總計提領30.6萬、93年
      總計提領5萬元、94年總計提領12.5萬元，往來期間均採
      循環式繳款，顯見相對人於提領當時已支出大於收入，卻
      未見相對人節約用度仍恣意提領，使身負無力清償之債務
      ，實具債留銀行之道德風險疑慮。原裁定認相對人已退休
      無收入、年歲已長又需扶養年邁母親與癱瘓在床配偶而予
      免責略嫌草率，蓋相對人母親扶養之責，相對人應審酌自
      身經濟情況量力為之，另相對人母親是否真已無法維持生
      活，或有其他扶養義務人得共同分擔扶養費用，或有領取
      政府津貼、年金等，原裁定均未詳予調查。至相對人配偶
      雖臥病在床，然政府就此有相關安養補助政策可供救濟，
      則相對人配偶每月醫療費用是否果如相對人所陳高達4萬
      1821元，要非無疑。原審裁定相對人免責，顯非適法，爰
      提起抗告，求為廢棄原裁定，並裁定相對人不予免責等語
      。
（二）台新國際商業銀行股份有限公司部分：
      原審並未依法與抗告人陳述意見之機會即率予免責裁定，
      於法尚有未合。又相對人曾依協商機制規定，向最大債權
      銀行即抗告人申請債務協商，切結每月收入8萬3000元，
      其當時所負債務總計414萬8791元，相對人並同意自95年9
      月起，分110期，利率為3.88％，每月10日以4萬4881元，
      繳至指定帳戶，再由最大債權銀行依比例分配予各債權銀
      行。然相對人僅繳款4期，於96年2月8日即毀諾，相對人
      既已與各債權銀行完成協商，應受協商條件之拘束，若非
      有相當之情事變更，實不容任意毀諾。而相對人於協商成
      立後旋辦理退休，依其提出之臺灣銀行存摺影本可知，相
      對人95年8月份之薪資高達11萬7770元，此外尚有其他獎
      金及存款，相對人辦理退休後，其所任職之中國石油公司
      及勞保局分別匯入337萬9638元、189萬7110元，總計527
      萬6748元之退休金至相對人帳戶，嗣相對人陸續有大量提
      領現金之情，更於95年11月10日一次將400萬元存款轉出
      ，顯有脫產之虞。如前所述，相對人退休金高達527萬
      6748元，然其卻於財產收入狀況說明書中卻僅陳報93萬
      667元，足見係虛偽之陳述，依消債條例第134條第8款規
      定，應裁定相對人不免責。末自相對人之消費明細觀之，
      相對人有大量密集預借現金之情，顯逾一般人生活之必要
      程度，依消債條例第134條第4款規定，亦應為不免責之裁
      定。原審未查上情，即逕裁定相對人不免責，嚴重損及債
      權人權益，為此提起抗告，求為廢棄原裁定，並裁定相對
      人不予免責等語。
（三）臺灣銀行股份有限公司部分：
      相對人於85年時任職於中國石油股份有限公司，當時年所
      得高達83萬餘元，依當時所得水準，顯屬高所得者，且相
      對人退休時領有退休金，其所附債務應屬未量入為出所致
      ，原審准予免責，不但使債權人權益受損，無異鼓勵更多
      債務人藉此方式逃避債務。況相對人可於毀諾後聲請個別
      協商一致性方案尋求救濟，爰依法提起抗告，請求廢棄原
      裁定等語。
（四）大眾商業銀行股份有限公司部分：
      相對人於退休前每月平均收入近8萬元，並非毫無資力之
      人。縱認相對人需扶養年邁母親、臥病在床之配偶而無力
      清償債務，然相對人年僅59歲即棄每月高額收入不顧，率
      爾選擇退休，進而聲請清算，顯與常理未合。又依聲請人
      每月薪資數額，其退休金總額應非僅有數十萬元。況相對
      人之母及配偶之照護及醫療費用似全由相對人一人負擔，
      而忽略是否有其他扶養義務人可平均分攤前開費用，蓋相
      對人以深陷債務泥沼，若由相對人獨自負擔前開費用，豈
      不以全體債權人之損失慷相對人之慨，為此提起本件抗告
      ，並聲明原裁定廢棄等語。
（五）相對人國泰世華商業銀行股份有限公司部分：
      原審裁定前並未予相對人有陳述意見機會，程序顯有重大
      瑕疵。又中國石油公司及勞保局分別於95年10月間匯入
      337萬9638元、189萬7110元至相對人帳戶，然相對人卻於
      財產及收入狀況說明書中卻自陳當年收入僅有79萬280元
      ，是相對人顯有隱匿財產之情。且自相對人之消費明細觀
      之，相對人之消費、生活水準已超逾一般人水準，爰依法
      提起抗告，請求廢棄原裁定等語。
三、經查：
    相對人聲請消費者債務清理事件，前經本院以98年度消債清
    字第15號裁定開始清算程序，復因相對人之財產不敷清償清
    算費用，同時裁定終止清算程序確定在案，有上開裁定在卷
    可稽。且因本件係裁定開始清算程序並同時裁定終止清算程
    序，故普通債權人於此清算程序中未獲分文分配，而本件依
    債權表所示，相對人之債務高達新臺幣（下同）426萬1125
    元，若法院准許相對人免責，實與公平正義有違。況經本院
    通知全體無擔保債權人，就相對人是否應予免責乙節表示意
    見，債權人遠東國際商業銀行股份有限公司（以下簡稱遠東
    商銀）、花旗（台灣）商業銀行股份有限公司、大眾商業銀
    行股份有限公司（以下簡稱大眾銀行）、國泰世華商業銀行
    股份有限公司（以下簡稱國泰世華銀行）、渣打國際商業銀
    行股份有限公司、台新國際商業銀行股份有限公司（以下簡
    稱台新銀行）、金陽信資產管理股份有限公司、臺灣銀行股
    份有限公司均具狀表示反對相對人免責，所持理由多係相對
    人欠款內容多為非必要性之奢侈消費，顯係浪費導致其無法
    負擔債務，且相對人既有工作薪資收入，卻仍不斷預借現金
    致欠下鉅額債務，明顯為浪費財產及負擔過重之債務，其僅
    係謀求借款、消費卻無還款計劃，行為顯有相當之道德風險
    ，法院即應為不免責之裁定，有卷附各債權人陳報狀及所附
    相對人消費明細為證。自前開消費明細觀之，相對人負債原
    因多係預借現金所致，稽之抗告人於各銀行預借現金情形：
    遠東商銀89年1萬元、90年24萬元、91年19萬元、92年14萬
    元、94年10萬元；大眾銀行90年4萬元、91年19萬8900元、
    92年20萬5000元、93年5萬元；台新銀行89年8萬元、90年13
    萬5000元、91年17萬3000元、92年24萬元、93年58萬元、94
    年55萬元；國泰世華銀行89年9萬元、90年9萬元、91年8萬
    5000元、92年8萬5000元，總計相對人於各年度向銀行借款
    情形為89年18萬元、90年50萬5000元、91年64萬6900元、92
    年67萬元、93年63萬元、94年65萬元。相對人雖謂因其配偶
    中風住院治療故需負擔高額醫療費用云云，然相對人自陳其
    配偶係於92年12月2日方因心肌梗塞就醫致臥病在床，而相
    對人早於89年間即有向銀行預借現金之情，相對人斯時尚未
    退休，每月仍有薪資收入，相對人就此並未說明有何急迫情
    況需向債權人借款，亦未說明資金去向，再依一般生活經驗
    以觀，相對人向各債權銀行預借現金之舉超過相對人之薪資
    收入及償債能力，顯然有浪費財產、大肆舉債之行為。又債
    務人在非急迫需要情況下向債權人借款，復在未完全清償先
    前所積欠之現金卡、信用卡等債務之情形下，又多次利用預
    借現金或信用卡消費之方式致迅速累積債務，其財務之操作
    ，遠逾其收入及經濟狀況，完全未考量日後履行債務之清償
    能力，顯係將自身消費、借貸之風險全部轉嫁由債權人承擔
    ，難謂非投機之行為。故於債務人有浪費、投機情況下，若
    允債務人得藉由消費者債務清理條例中之免責制度，以規避
    其應負擔之償還責任，顯與該制度係為保障誠實勤勉之債務
    人經濟生活之重建復甦之立法目的有違。相對人對於經濟狀
    況不佳未有警惕，亦未見其有何緊縮消費並戮力還款之行為
    ，反持續向信用卡銀行大量借款，顯已逾越日常生活所必須
    ，故上開抗告人主張相對人有浪費情事等語，應屬可信。次
    按免責制度中所謂浪費或投機行為，係指相對人於顯見其經
    濟狀況不佳之情形下，猶恣意揮霍使生活支出超過個人收入
    所應支出之程度，致負擔更大債務，核其所為，於清算之原
    因有可歸責性，自有加以制止之必要，尚不宜使之免責。而
    有無浪費或投機行為，端視相對人從事該行為時有無詳實之
    償還計畫，倘無償還計畫，僅是先行花費或以射倖心態從事
    投機時即屬之，自不應認可免其還款之責。而相對人既有上
    述浪費行為致財產減少及負擔過重之債務，並致無力清償債
    務而生清算之原因，自與其主張無不當或或奢侈消費情事云
    云，顯不相侔，則依前揭規定，應裁定相對人不免責。
四、綜上所述，相對人於其負有鉅額債務之情形下，未能量入為
    出，簡約生活，卻以辦理信用卡預借現金方式以債養債，足
    認其確有浪費行為。原審裁定相對人應予免責，尚有未合，
    抗告意旨指摘原裁定不當，求予廢棄，為有理由，應由本院
    將原裁定廢棄，改諭知相對人不予免責，以資適法。
五、依消費者債務清理條例第15條，民事訴訟法第95條、第78條
    ，裁定如主文。
中    華    民    國   100    年    8     月    24    日
              民事第三庭  審判長法  官  郭美杏
                                法  官  魏式瑜
                                法  官  孫正華
以上正本係照原本作成。
如不服本裁定，得於收受本裁定正本10日內以有「涉及法律見解
具有原則上之重要性」為理由，向本院提出抗告狀（須附按他造
當事人之人數附繕本及繳納再抗告裁判費新臺幣1,000元）。
中    華    民    國   100    年    8     月    24    日
                                書記官  林秀娥